臺灣新北地方法院民事判決　　　　　　 109年度訴字第2769號
原　　　告　苑宇耀　
訴訟代理人　葉光洲律師
　　　　　　陳以虹律師
被　　　告　苑宇軒　
上列當事人間分割共有物等事件，本院於民國110年10月8日言詞
辯論終結，判決如下：
    主  文
兩造共有如附表所示之不動產為變賣分割，並按每人各2分之1之
比例分配價金。
被告應給付原告新台幣（下同）1萬元，及自109年6月17日起至
清償日止，按年息百分之5計算之利息。
原告其餘之訴駁回。
訴訟費用由被告負擔3分之1，餘由原告負擔。
本判決第2項得假執行，但被告得以1萬元預供擔保而免為假執行
。
原告其餘假執行之聲請駁回。
    事實及理由
一、原告起訴主張：
  ㈠原告請求其與被告共有如附表所示門牌號碼新北市○○區○
    ○街00號4樓房地之不動產（下稱系爭房地）應以變價分割
    方式分割：
  ⒈按「各共有人，除法令另有規定外，得隨時請求分割共有物
    。但因物之使用目的不能分割或契約訂有不分割之期限者，
    不在此限」、「共有物之分割，依共有人協議之方法行之。
    分割之方法不能協議決定，或於協議決定後因消滅時效完成
    經共有人拒絕履行者，法院得因任何共有人之請求，命為下
    列之分配：(一)以原物分配於各共有人。但各共有人均受原
    物之分配顯有困難者，得將原物分配於部分共有人。(二)原
    物分配顯有困難時，得變賣共有物，以價金分配於各共有人
    ；或以原物之一部分分配於各共有人，他部分變賣，以價金
    分配於各共有人」，民法第823條第1項及第824條第1項、第
    2項分別定有明文。
  ⒉系爭房地現由兩造所共有，持分各2分之1（土地已以2分之1
    持分比例，分別共有系爭房屋所占基地應有之持分比例）。
  ⒊查原告與被告為兄弟，系爭房地係兩造之父過世後由兩造繼
    承取得，並無契約契約訂有不得分割之期限，且系爭房地僅
    有單一之門戶可出入，倘依兩造應有部分比例為原物分割，
    分得面積顯然過小，並恐有損建物之完整性，亦無法發揮該
    建物經濟上之利用價值，又共有人2人均無力由個人承受，
    如以原物分配方式分割，客觀上顯有困難，爰依民法824條
    第2項規定，請求將系爭共有房地以變賣方式分割，並按應
    有部分各2分之1之比例分配其價金。
  ㈡原告請求非財產上損害賠償共10萬元：
  ⒈按「因故意或過失，不法侵害他人之權利者，負損害賠償責
    任。故意以背於善良風俗之方法，加損害於他人者亦同。」
    、「不法侵害他人之身體、健康、名譽、自由、信用、隱私
    、貞操，或不法侵害其他人格法益而情節重大者，被害人雖
    非財產上害，亦得請求賠償相當之金額。」民法第184條第1
    項前段、中段及第195條第1項前段分別定有明文。
  ⒉查原告於109年1月18日下午6時欲返回其與被告共有之系爭
    房屋時，遭被告阻礙並施以身體暴力，即遭被告毆打至右臉
    、右下頷、左手擦傷及上腹、右臂疼痛，此有同日下午7時
    7分亞東紀念醫院驗傷診斷書可稽，被告不法侵害原告之身
    體、人格法益情節重大。
  ⒊綜上，原告依民法第184條第1項前段、中段及第195條第1項
    前段規定請求被告給付非財產損害10萬元，洵屬有據。
  ㈢原告不同意被告占用系爭房地，請求被告遷離系爭房地：
  ⒈按「所有人對於無權占有或侵奪其所有物者，得請求返還之
    。對於妨害其所有權者，得請求除去之。」民法第767條第1
    項前段、中段定有明文。
  ⒉查原告並無同意被告占用系爭房地，被告無正當權源占用系
    爭房地，原告基於物之所有人地位，請求被告自系爭房地之
    建物遷離，於法有據。
  ㈣原告請求被告自訴狀送達之翌日起至遷離房屋止，給付相當
    租金之不當得利即每月1萬元：
  ⒈按「無法律上原因而受利益，致他人受損害者，應返還其利
    益」、「因故意過失，不法侵害他人之權利者，負損害賠償
    責任」民法第179條、184條第1項分別定有明文。
  ⒉次按，分別共有人如欲就共有物之特定部分使用收益，仍須
    徵得他共有人全體之同意，非謂共有人得對共有物之全部或
    任一部有自由收益處分之權利，如共有人不顧他共有人之利
    益，而就共有物之全部或一部任意使用收益，即屬侵害他共
    有人之權利，最高法院62年台上字第1803號、57年台上字第
    2387號判例、87年度台上字第2043號判決向有定見。再按，
    無權占有他人土地，可能獲得相當於租金之利益為社會通常
    之觀念，最高法院61年臺上字第1695號著有判例要旨可資參
    照。
  ⒊查被告無正當權源占用系爭房地，已詳如前述，則被告自因
    占有使用系爭房屋而獲得相當租金之利益，並致原告受有無
    法使用收益系爭房地之損害，則原告依前揭不當得利規定，
    請求被告人返還無權占有系爭房屋所受相當租金之利益，於
    法有據。
  ⒋次查，系爭房地周邊之出租情形，每月租金約為2萬元，是
    原告依其所有系爭房地應有部分2分之1比例請求被告給付相
    當於租金之不當得利每月1萬元，當屬有據。
  ㈤並聲明：
  ⒈准兩造共有系爭房地予以變賣，所得價金由兩造依應有部分
    各2分之1比例分配之。
  ⒉被告應給付原告10萬元，及自起訴狀送達翌日起至清償日止
    按年息百分之5計算之利息。
  ⒊被告應於判決書確定之翌日起自系爭房地之房屋遷離。
  ⒋被告應給付原告自起訴狀送達翌日起至遷離系爭房地建物之
    日止，每月1萬元，及各該期應付之翌日起至清償日止，按
    年息百分之5計算之利息。
  ⒌原告願供擔保，請准宣告假執行。
二、被告答辯：
  ㈠就原告訴之聲明一變價分割事部分：
  ⒈被告不同意以變賣方式分割共有物。蓋兩造共有系爭房屋原
    為兩造父親苑豪宇所有，亦為兩造自幼居住成長之住所，苑
    豪宇於94年1月19日不幸過世後，系爭房地由兩造共同繼承2
    分之1，並繼續居住於系爭房屋。是系爭房地實為苑豪宇之
    遺產，對被告而言，有相當紀念、傳承之價值，實不忍以變
    賣分割方式處理，而背負侮辱先父之罵名。
  ⒉被告主張系爭房地由被告分得，並依鑑定價格，由被告以金
    錢補償原告。本件系爭房地為1層建物，各房間無獨立出口
    ，地政實務上亦無從為實物分割使用，是各共有人均受原物
    之分配顯有困難，被告主張系爭房地由被告分得，並依被告
    聲請鑑定價格，由被告以金錢補償原告。
  ㈡就原告訴之聲明二請求非財產上損害賠償部分：  
  ⒈原告請求非財產上損害賠償無理由。緣原告主張其於109年1
    月18日下午6時許欲返回其與被告共有系爭房屋時，遭被告
    阻礙並施以身體暴力，致原告受有傷害等事並非事實。查案
    發當日原告偕其女友返回系爭房屋欲拿取私人物品時，遇被
    告在家，原告出言挑釁後還先行動手，以手勒住被告之脖子
    ，被告急欲爭脫反抗後，擔心原告情緒失控再次攻擊被告，
    始壓制原告，被告實屬正當防衛，且此過程中被告亦有受傷
    ，有診斷証明書可稽。
  ⒉原告請求非財產上損害賠償金額過高。查原告所受傷害，緣
    於原告出言挑釁後還先行動手，被告不得已才反制；且原告
    所受傷害係為輕微擦傷，難認其請求非財產上損害金額相當
    。
  ㈢就原告訴之聲明三、四請求被告遷離系爭房屋及不當得利部
    分：    
  ⒈按被上訴人既係林炳西之繼承人，林炳西之權利義務本應由
    被上訴人包括的繼承。林炳西生前果有允許上訴人使用系爭
    樓房之事，則雙方顯已成立使用借貸契約。因此契約所生之
    權利義務，既應由被上訴人繼承，在此契約未經合法終止或
    因其他事由而失其效力前，上訴人即有使用系爭樓房之合法
    權源，殊難遽指為無權占有（70年度台上字第1607號判決參
    照）。
  ⒉原告不得請求被告遷離系爭房屋。查兩造共有系爭房屋，原
    為兩造父親苑豪宇所有，亦為兩造自幼居住成長之住所，苑
    豪宇於94年1月19日不幸過世後，系爭房地由兩造共同繼承2
    分之1，並繼續居住於系爭房屋。原告則因飼養中型寵物狗
    卻不願維持系爭房屋清潔，經被告多次請求改善，均遭原告
    拒絕，並於107年12月21日自稱無法再與被告共同居住於系
    爭房屋，便自行搬離系爭房屋，惟原告原使用之房間，至今
    仍置滿原告之私人物品，繼續使用中，被告未曾使用其房間
    。本件系爭房屋既係兩造繼承自父親苑豪宇而共有，而苑豪
    宇生前兩造即同住系爭房屋，依上開最高法院判決意旨，難
    認被告係無權占有系爭房屋，是原告不得請求被告遷離系爭
    房屋。
  ⒊被告使用系爭房屋既非無權占有，即無不當得利之情事。原
    告請求被告自訴狀送達之翌日起至遷離房屋止，給付相當租
    金不當得利即每月1萬元無理由。
  ㈣並聲明：
  ⒈原告之訴駁回。
  ⒉如受不利判決，願供擔保請准宣告免為假執行。
三、本院之判斷：
  ㈠關於分割共有物部分：
  ⒈原告主張兩造共有系爭房地，應有部分每人各2分之1，就系
    爭房地並無不分割協議，如何使用亦難達成共識，及系爭建
    物僅有一出入口之事實，有土地建物登記第一類謄本等件在
    卷可稽（本院板司調字卷第57至88頁），且為被告所不爭執
    ，堪信為真實。
  ⒉按「各共有人，除法令另有規定外，得隨時請求分割共有物
    。但因物之使用目的不能分割或契約訂有不分割之期限者，
    不在此限」、「分割之方法不能協議決定，或於協議決定後
    因消滅時效完成經共有人拒絕履行者，法院得因任何共有人
    之請求，命為下列之分配：一、以原物分配於各共有人。但
    各共有人均受原物之分配顯有困難者，得將原物分配於部分
    共有人。二、原物分配顯有困難時，得變賣共有物，以價金
    分配於各共有人；或以原物之一部分分配於各共有人，他部
    分變賣，以價金分配於各共有人」，民法第823條第1項、第
    824條第2項分別定有明文。查系爭房地為兩造2人所共有，
    既無因物之使用目的不能分割之情事，亦未以契約訂有不分
    割之期限，且兩造復未能達成協議分割之共識，揆諸首揭規
    定，原告請求裁判分割，自無不合。本院審酌系爭房地為單
    一樓層，以原物分配予各共有人顯有困難，故認應以變賣系
    爭房地全部，價金按應有部分每人2分之1之比例分配予共有
    人之方式為裁判分割，始屬公平，並得兼顧社會及兩造之最
    大利益。
  ⒊被告雖抗辯主張系爭房地應由被告分得，並依鑑定價格，由
    被告以金錢補償原告云云。惟查，本件原告於訴訟程序中已
    同意以被告向原告購買系爭房地應有部分之方式解決紛爭，
    嗣於調解程序因購買價金無法達成共識而調解不成立後，被
    告聲請鑑價，原告表示不同意，並主張判決變價分割後，其
    亦有應買意願，如此始能公平競爭等語（本院訴字卷第127
    頁），是被告抗辯之上開方割方式，獨厚於被告而不利於原
    告，自不能遽予採取。
  ⒋從而，原告提起本件分割共有物之訴，請求本院酌定將兩造
    共有系爭房地全部予以變賣分割，所得價款按應有部分比例
    分配之分割方案分割，洵屬正當，應予准許。
  ⒌末查分割共有物之訴為形式之形成訴訟，法院不受原告聲明
    分割方案之拘束，故如准予裁判分割，原告之訴即有理由，
    並無敗訴之問題。又裁判分割共有物之訴訟為固有必要共同
    訴訟，共有人雖同意分割，只要不同意原告主張之分割方案
    ，即必須被列為被告而應訴，故被告之抗辯自為伸張或防衛
    權利所必要，且兩造均因本件裁判分割而同霑利益，故本院
    認為裁判分割共有物訴訟，於法院准予分割原告之訴為有理
    由時，仍應由兩造依系爭房地應有部分比例分擔此部分訴訟
    費用較符公平原則，附此敘明。
  ㈡關於侵權行為部分：
  ⒈原告主張其於109年1月18日下午6時欲返回其與被告共有之
    系爭房屋時，遭被告阻礙並施以身體暴力，即遭被告毆打至
    右臉、右下頷、左手擦傷及上腹、右臂疼痛，此有同日下午
    7時7分亞東紀念醫院驗傷診斷書可稽，被告不法侵害原告之
    身體、人格法益情節重大，原告依民法第184條第1項前段、
    中段及第195條第1項前段規定，請求被告給付非財產損害10
    萬元，洵屬有據等情。被告則以當日原告偕其女友返回系爭
    房屋欲拿取私人物品時，遇被告在家，原告出言挑釁後還先
    行動手，以手勒住被告之脖子，被告急欲爭脫反抗後，擔心
    原告情緒失控再次攻擊被告，始壓制原告，被告實屬正當防
    衛，且此過程中被告亦有受傷，有診斷証明書可稽，且原告
    所受傷害係為輕微擦傷，難認其請求非財產上損害金額相當
    等語置辯。經查，原告主張被告傷害原告身體之事實，有驗
    傷診斷書可稽（本院板司調字卷第33至35頁），且被告亦不
    爭執兩造當時發生肢體衝突，已堪信該傷害事實為真實。被
    告雖抗辯其為正當防衛云云，惟未舉證以實其說，所辯尚無
    可取。
  ⒉按「因故意或過失，不法侵害他人之權利者，負損害賠償責
    任」、「不法侵害他人之身體、健康、名譽、自由、信用、
    隱私、貞操，或不法侵害其他人格法益而情節重大者，被害
    人雖非財產上之損害，亦得請求賠償相當之金額。其名譽被
    侵害者，並得請求回復名譽之適當處分」，民法第184條第1
    項前段、第195條第1項前段分別定有明文。查被告不法傷原
    告身體，揆諸上開規定，原告自得向被告請求非財產上損害
    賠償。
  ⒊原告固請求被告賠償精神慰撫金10萬元云云，惟本院審酌被
    告上開行為對原告所造成之傷害程度及犯罪後態度，暨兩造
    身分、地位、經濟能力等一切情狀，認原告得請求之精神慰
    撫金，應以1萬元為適當，逾此範圍則屬無據。
  ⒋從而，原告依侵權行為損害賠償之法律關係，請求被告應給
    付原告1萬元，及自起訴狀繕本送達（本院板司調字卷第131
    頁）翌日即109年6月17日起至清償日止，按年息百分之5計
    算之利息，為有理由，應予准許；逾此範圍則為無理由，應
    予駁回。
  ㈢關於無權占有及不當得利部分：
  ⒈原告主張其並未同意被告占用系爭房地，被告無正當權源占
    用系爭房地，原告基於物之所有人地位，自得依民法第767
    條第1項規定請求被告自系爭房地之建物遷離，且被告自因
    占有使用系爭房屋而獲得相當租金之利益，並致原告受有無
    法使用收益系爭房地之損害，原告依民法第179條、184條第
    1項規定，請求被告給付相當於租金之不當得利每月1萬元，
    當屬有據等情。被告則抗辯兩造共有系爭房屋，原為兩造父
    親苑豪宇所有，亦為兩造自幼居住成長之住所，苑豪宇於94
    年1月19日不幸過世後，系爭房地由兩造共同繼承2分之1，
    並繼續居住於系爭房屋，原告則因飼養中型寵物狗卻不願維
    持系爭房屋清潔，經被告多次請求改善，均遭原告拒絕，並
    於107年12月21日自稱無法再與被告共同居住於系爭房屋，
    便自行搬離系爭房屋，惟原告原使用之房間，至今仍置滿原
    告之私人物品，繼續使用中，被告未曾使用其房間，自難認
    被告係無權占有系爭房屋，且被告使用系爭房屋既非無權占
    有，即無不當得利之情事等語。
  ⒉按當事人主張有利於己之事實者，就其事實有舉證之責任。
    但法律別有規定，或依其情形顯失公平者，不在此限，民事
    訴訟法第277條定有明文。又民事訴訟如係由原告主張權利
    者，應先由原告負舉證之責，若原告先不能舉證，以證實自
    己主張之事實為真實，則被告就其抗辯事實即令不能舉證，
    或其所舉證據尚有疵累，亦應駁回原告之請求（最高法院17
    年上字第917號民事判例參照）。查原告主張被告無權占有
    系爭房地之事實，既為被告所否認，原告自應積極舉證以實
    其說，因原告並未確實舉證證明被告有排除原告共同占有而
    無權占有系爭房地之事實，自難遽認被告係無權占有系爭房
    地。又被告使用系爭房屋既非無權占有，即無不當得利之可
    言。
  ⒊從而，原告依依民法第767條第1項、第179條、184條第1項
    規定，請求：⒈被告應於判決書確定之翌日起自系爭房地之
    房屋遷離；⒉被告應給付原告自起訴狀送達翌日起至遷離系
    爭房地建物之日止，每月1萬元，及各該期應付之翌日起至
    清償日止，按年息百分之5計算之利息，為無理由，應予駁
    回。
  ㈣兩造陳明願供擔保請准宣告假執行，就原告侵權行為請求勝
    訴部分，所命給付金額在50萬元以下，應依職權宣告假執行
    ，並酌定相當擔保金額宣告免為假執行；至原告分割共物請
    求部分不宜假執行，其餘敗訴部分，假執行之聲請亦已失依
    附，均應予駁回。
  ㈤本件事證已臻明確，兩造其餘主張及攻擊防禦方法，核與判
    決結果不生影響，爰不一一論述，附此敘明。
  ㈥據上論結，本件原告之訴為一部有理由，一部無理由，依民
    事訴訟法第80條之1、第79條、第389條第1項第5款、第392
    條第2項，判決如主文。
中    華    民    國   110    年    11    月    5     日
                  民事第五庭    法  官  連士綱
以上正本係照原本作成                                    
如對本判決上訴，須於判決送達後20日內向本院提出上訴狀。如
委任律師提起上訴者，應一併繳納上訴審裁判費。 
中    華    民    國   110    年    11    月    5     日
                                書記官  游曉婷